臺灣苗栗地方法院民事判決
110年度訴字第463號
原      告  黃開榮  
            劉易榮  



共      同
訴訟代理人  錢炳村律師
被      告  劉淼生  

上列當事人間請求履行協議事件，本院於111年6月30日言詞辯論
終結，判決如下：  
    主  文
一、被告應給付原告黃開榮、劉易榮各新臺幣（下同）30萬元，
    及均自110年12月12日起至清償日止，按年息5％計算之利息
    。
二、本判決第1項，如黃開榮、劉易榮各以10萬元為被告供擔保
    ，得假執行；但被告如各以30萬元為黃開榮、劉易榮供擔保
    ，得免為假執行。
三、原告其餘之訴及假執行之聲請均駁回。
四、訴訟費用由原告負擔77％，由被告負擔23％。
　　事實及理由
一、原告主張：
　㈠原告與訴外人即被告之父劉煊禾為兄弟關係，3人於98年1月5
    日就坐落苗栗縣○○市○○段0○○段○○○0000○000地號土地之土地
    借名登記及應遵守事宜訂立協議書（下稱系爭協議書），約
    定劉煊禾因出售846地號土地所得之價款約50萬元，應由3人
    平分各得15萬元，劉煊禾並應於98年1月5日付款，另約定91
    4地號土地(下稱系爭土地)無條件作為道路使用且不得私自
    買賣，嗣劉煊禾於104年10月1日死亡，系爭土地所有權全部
    於105年2月24日以分割繼承為原因移轉登記為被告所有，被
    告嗣於109年11月6日以買賣為原因將系爭土地應有部分6611
    /26538（下稱系爭應有部分）移轉登記為山籐建設有限公司
    （下稱山籐公司）所有。被告此舉已違反系爭協議書之約定
    ，被告本於繼受法理自應依系爭協議書第3條違約罰之約定
    ，將劉煊禾因出售846地號土地所得之價款15萬元加計1倍罰
    金計30萬元，及被告因出售系爭應有部分所得之價款150萬
    元，應分別給付原告各50萬元，並加計1倍罰金計100萬元予
    原告，從而，被告因違反系爭協議書約定，應各給付原告13
    0萬元(計算式：30萬元＋100萬元＝130萬元)。
　㈡被告於劉煊禾簽訂系爭協議書時即已知曉，且被告繼承系爭
    土地時，原告業多次告知上情，簽訂系爭協議書之當時被告
    已年屆40餘歲，對於系爭協議書約定內容知之甚稔，故其辯
    稱不知系爭協議書內容顯係推諉卸責之詞，不足採信。另被
    告否認有將系爭應有部分賣予山籐公司，惟買賣不一定係以
    金錢為對價，其他方式亦可，且證人即山籐公司實際負責人
    彭信溢亦到庭證述興建完成後要結算，可證被告與山籐公司
    間有買賣關係存在。又原告通行系爭土地之目的是至908-1
    、908-2地號土地務農，惟系爭土地現僅剩一條小路可走，
    汽車無法通行，原告插秧割稻需使用割稻機，然系爭土地無
    法讓機器進入，故原告目前僅能於系爭土地種植雜作，影響
    原告權益甚深。
　㈢並聲明：被告應給付原告各130萬元，及自起訴狀繕本送達翌
    日起至清償日止，按年息5%計算之利息；⒉願供擔保，請准
    宣告假執行。　
二、被告答辯：
　㈠系爭協議書是上一輩所簽訂，被告當時在臺北做事，劉煊禾
    有無簽立系爭協議書被告並不知情，被告無法確認系爭協議
    書上劉煊禾之字跡是否為劉煊禾本人所簽。
　㈡被告並未出售系爭應有部分予山籐公司，被告將系爭應有部
    分移轉登記予山籐公司係因雙方間訂有合建房屋契約書，為
    山籐公司申請建築執照及管路需要，被告方將系爭應有部分
    移轉登記予山籐公司，待房屋建妥，山籐公司會再將系爭應
    有部分移轉登記回被告名下，並將建好之房屋過戶一間予被
    告，雙方間並無買賣關係存在，被告亦未曾收受山籐公司任
    何款項，而彭信溢於開庭時所證述之結算，係指山籐公司會
    替被告清償被告向銀行借貸之款項、建築師的費用、水電費
    等費用，並非山籐公司拿錢向被告購買系爭應有部分。系爭
    土地有80幾坪，被告僅移轉約20幾坪即系爭應有部分予山籐
    公司，對原告之通行權應無影響，為工地安全起見，系爭土
    地上雖有用圍籬圍起，但並不阻礙原告通行，且系爭土地原
    就無法供汽車通過。
　㈢原告稱其等於908-1、908-2地號土地上務農，因插秧、割稻
    之故需使用割稻機，惟該土地上有顆樹齡約10至20年之龍眼
    樹，原告要如何插秧？倘若真如原告所述原告於該等土地上
    種植稻作，該顆龍眼樹又怎麼會長到這麼大？由此可證原告
    所述均非事實。
　㈣並聲明：原告之訴及假執行之聲請均駁回。
三、本院為行集中審理協同兩造整理及協議簡化爭點如下(卷第4
    9至50、134、219至220、241至243頁)：
　㈠兩造不爭執事項：
　⒈原告所提系爭協議書顯示原告與劉煊禾於98年1月5日訂立協
    議書，內容略為：「甲方劉煊禾（大哥）乙方黃開榮（二哥
    ）丙方劉易榮（三弟）甲乙丙三人達成協議。協議內容：一
    、三兄弟之母黃運妹座落於頭份鎮永貞段846號土地一筆，
    惟因故由長子名義人辦理登記，今上開土地於95年間已出售
    ，甲乙丙三人協議將前項款項辦理風水稅金等扣除後剩餘款
    約新台幣五十萬元左右，分於兄弟三人，每人平均分得新台
    幣壹十五萬元（甲方同意98年元月五日付款）。二、甲方執
    有座落於頭份鎮永貞段第914號所有權經甲乙丙三人同意無
    條件供作道路使用，不得私自買賣，此道路上若有任何障礙
    物由乙方負責執行拆除，違者依第3條款處理。三、…三方若
    有一方違約者，願將所領之金額全數退回，並加收壹倍罰金
    給違約者，…」。
　⒉劉煊禾所有之864地號土地所有權全部於95年4月25日以買賣
    為原因移轉登記為訴外人謝欽煌所有；劉煊禾所有之系爭土
    地所有權全部於105年2月24日以分割繼承為原因移轉登記為
    被告所有，系爭應有部分於109年11月6日以買賣為原因移轉
    登記為山籐公司所有。
　⒊被告與山籐公司於109年9月17日簽立合建房屋契約書，約定
    由山籐公司在930-2地號土地興建地上3.5層集合式住宅2戶
    ，由被告與山籐公司各分得1戶；並於同日簽訂道路通行使
    用權同意書，約定被告所有系爭土地上之道路，無條件同意
    供930-2地號土地所有人永久通行使用，效力及於土地共有
    人之繼受人；另於同日簽立協議書，約定山籐公司同意於合
    建標的申請建築執照、使用執照、水、電、瓦斯、通訊完成
    後，依原合約價格買賣移轉系爭土地應有部分與被告。
　⒋被告為劉煊禾之子，劉煊禾已於104年10月1日死亡，被告並
    未拋棄繼承。
　⒌實價登錄資料顯示被告出售系爭應有部分與山籐公司之買賣
    價金為150萬元。
　⒍劉易榮通行系爭土地之目的是為通行至908-2地號土地，黃開
    榮通行系爭土地之目的是為通行至908-1地號土地。
  ㈡爭點：
　⒈劉煊禾有無簽立系爭協議書？
　⒉系爭協議書若為真正，劉煊禾有無依約給付原告各15萬元？
　⒊系爭協議書若為真正，被告出售系爭應有部分有無違反系爭
    協議書第2條之約定？
　⒋原告依系爭協議書第3條之約定請求被告給付原告各130萬元
    有無理由？
四、法院之判斷
　㈠爭點一
　　被告於本院審理時自承：「我知道我父親有跟原告講好說91
    4地號要永久給他們通行，不能阻塞。」（卷第130頁），足
    認系爭協議書協議內容第2點之約定內容應與事實相符。又
    彭信溢證述：「當初建造的時候，都有跟原告說，也說不會
    妨礙他們通行，而且會把道路做好，他們就不接受，他們有
    拿以前的協議書給我看」（卷第134頁），可知原告在山籐
    公司於930-2地號土地進行建築工程，原告提起本件訴訟前
    ，即曾向山籐公司實際負責人彭信溢提示系爭協議書，當時
    原告應無造假之動機，且系爭協議書約定內容第2點亦與事
    實相符，堪認系爭協議書應非原告偽造，應屬真正，故劉煊
    禾確有簽立系爭協議書，堪以認定。而繼承人自繼承開始時
    ，除本法另有規定外，承受被繼承人財產上之一切權利、義
    務，民法第1148條第1項定有明文。依兩造不爭執事項⒋被告
    為劉煊禾之子，且並未拋棄繼承，則劉煊禾依系爭協議書對
    原告2人所負之債務，自應由被告繼承。
　㈡爭點二
　　依系爭協議書協議內容第1點之約定，劉煊禾須於98年1月5
    日給付原告2人各15萬元。而當事人主張有利於己之事實者
    ，就其事實有舉證之責任，民事訴訟法第277條前段定有明
    文。原告否認有收受前開約定之款項，若被告抗辯劉煊禾業
    已付款屬對被告有利之事項，依前開法條規定之舉證責任分
    配原則，應由被告負舉證責任，而被告並未舉證證明之，則
    本院自無從認定劉煊禾業已依約給付款項。
　㈢爭點三
　⒈依兩造不爭執事項⒊，被告與山籐公司約定在930-2地號土地
    合建住宅2戶由被告與山籐公司各分得1戶，被告系爭土地上
    之道路，無條件同意供930-2地號土地所有人永久通行使用
    ，且山籐公司於合建標的申請建築執照、使用執照、水、電
    、瓦斯、通訊完成後，將依原合約價格買賣移轉系爭土地應
    有部分與被告。而本院查詢之實價登錄資料（卷第169頁）
    ，雖顯示被告係以150萬元為對價將系爭應有部分出售予山
    籐公司，惟彭信溢結證稱：「（法官問：當初買賣價金為何
    ？）只是協議，沒有給錢，這是合建，被告會分到房子，完
    全興建完才會結算」（卷第133頁），本院審酌被告與山籐
    公司間有合建契約關係存在，而邇來因美國之前長期採行貨
    幣寬鬆政策、新冠肺炎疫情、烏俄戰爭、台積電擴廠等因素
    ，導致通貨膨脹、建築原物料成本上升、建築業缺工，建築
    成本難以事先估算，故建商與地主約定待建築完成後再結算
    分攤成本，尚與常情相符，且被告與山籐公司有訂立系爭應
    有部分之原價買回約款，若山籐公司確有支付150萬元買賣
    價金予被告，被告將來買回時必須返還，顯然多此一舉，且
    會排擠到合建房屋所需之資金，另建商透過刻意操作之土地
    買賣提高實價登錄之購地價格以增加建屋成本，藉以提高房
    屋賣價之手法，時有媒體報導，並非罕見，故彭信溢證述山
    籐公司取得系爭應有部分並未支付對價，與常情無違，應可
    採信。則被告既未出賣系爭應有部分，顯然並未違反系爭協
    議書協議內容第2點「不得私自買賣」系爭土地之約定。
　⒉然依本院至現場履勘所拍攝之現場照片（卷第151、187、189
    頁）及本院囑託苗栗縣頭份地政事務所繪製之鑑定圖（卷第
    205頁），山籐公司於系爭土地上陳設貨櫃與搭建鐵皮圍籬
    ，確實大幅縮減原有通行路徑之寬度，鐵皮圍籬搭建後現行
    通行路徑最寬處僅有3.05公尺，最窄處僅餘0.96公尺，通行
    之便利性顯然大受影響，且因於908-1、908-2交界處另有一
    水泥柱阻擋，致使劉易榮欲通行至908-2地號土地更為困難
    ，故確因被告與山籐公司合建房屋，允許山籐公司在系爭土
    地陳設貨櫃與架設鐵皮圍籬，導致原告通行系爭土地之權利
    大受限制，尤其劉易榮應已無法使用汽車或機車等交通工具
    通行至908-2地號土地，故被告確已違反系爭協議書第2點提
    供系爭土地供原告2人做道路通行使用，不得有任何障礙物
    之約定。惟依本院調得之110栗商建頭建字第53號建築執照
    卷，山籐公司曾出具未開闢道路切結書與苗栗縣政府工商發
    展處，其內容記載：「立切結書人山籐建設有限公司…願…於
    建築工程放樣勘驗前，自行開闢完成4公尺之施工道路…及完
    成出入通路路面鋪設」，另依該公司所提之設計圖，新建房
    屋是以系爭土地尚未開闢完成之8米計畫道路為建築線，則
    依前揭資料可知，被告與山籐公司合建之房屋完工後，亦是
    以系爭土地為通路，若山籐公司未履行前揭切結書之承諾完
    成出入通路路面之鋪設，將來欲取得使用執照可能發生困難
    ，故原告2人依系爭協議書第2點之約定享有之通行權利受損
    之情形，於被告與山籐公司合建之房屋完工後，應可解除。
　㈣爭點四
　⒈被告既未能舉證劉煊禾業已依約付款，則被告即有依系爭協
    議書協議內容第1點約定給付原告2人各15萬元之義務。另系
    爭協議書第3點就違約處罰部分，約定「三方若有一方違約
    者，願將所領之金額全數退回，並加收壹倍罰金給違約者」
    ，其真意應為違約者應給付另二方領得金額一倍之違約金，
    故依系爭協議書第3點之約定，原告亦得各請求被告給付出
    賣846地號土地所分配領得之15萬元之1倍之違約金。
　⒉系爭協議書協議內容第3點違約處罰所謂「所領之金額全數退
    回，並加收壹倍罰金」，就第2點約定內容部分，顯係指若
    有違反約定私自買賣系爭土地時，得收取買賣價金1倍之金
    額作為違約金。而被告並未私自買賣系爭土地，業經本院認
    定如前，至於被告以私自買賣以外之其他方式妨礙原告通行
    權利時，系爭協議書則無罰則之約定，故原告主張被告違約
    私自買賣系爭應有部分，請求將所領之金額50萬元（3兄弟
    可平均分配之金額各為50萬元）全數退回，並另加收1倍罰
    金50萬元，即屬無據。
　⒊給付有確定期限者，債務人自期限屆滿時起，負遲延責任。
    給付無確定期限者，債務人於債權人得請求給付時，經其催
    告而未為給付，自受催告時起，負遲延責任。其經債權人起
    訴而送達訴狀，與催告有同一之效力；遲延之債務，以支付
    金錢為標的者，債權人得請求依法定利率計算之遲延利息；
    應付利息之債務，其利率未經約定，亦無法律可據者，週年
    利率為百分之五，民法第229條第1項、第2項、第233條第1
    項前段、第203條分別定有明文。本件原告對於被告之前揭1
    5萬元付款請求權，依約應於98年1月5日付款，故自98年1月
    6日起負遲延責任，原告得請求自斯時起計算之法定遲延利
    息。另未於約定期日付款之違約罰15萬元，則屬給付無確定
    期限之金錢債權，而起訴狀繕本係於110年12月1日寄存送達
    於被告住所地之警察機關送達（卷第41頁送達證書），依民
    事訴訟法第138條第2項規定經10日即自111年12月11日起生
    送達效力，從而，原告併請求被告自起訴狀繕本送達翌日即
    110年11月12日起至清償日止，按法定利率即年息5%計算之
    遲延利息，自屬有據。
五、綜上所述，原告依系爭協議書之約定，請求被告給付原告如
    主文第1項所示，為有理由，應予准許，逾此範圍，則屬無
    據，應予駁回。原告陳明願供擔保請准宣告假執行，被告陳
    明願供擔保請准宣告免為假執行，就原告勝訴部分，均核無
    不合，爰分別酌定相當擔保金額宣告之。至原告敗訴部分，
    其假執行之聲請即失所依附，應併予駁回。
六、本件事證已明，兩造其餘攻防方法與所舉證據，核與判決結
    果無影響，爰不另贅述，附此敘明。
七、訴訟費用負擔之依據：民事訴訟法第79條、第85條第1項前
    段。
中　　華　　民　　國　　111 　年　　7 　　月　　22　　日
                  民事第二庭  法　官　王筆毅
以上正本係照原本作成。
如不服本判決，應於送達後20日內，向本院提出上訴狀並表明上
訴理由，如於本判決宣示後送達前提起上訴者，應於判決送達後
20日內補提上訴理由書（須附繕本）。
如委任律師提起上訴者，應一併繳納上訴審裁判費。
中　　華　　民　　國　　111 　年　　7 　　月　　22　　日
                              書記官　劉家蕙